行　政　法　院　判　決　　　　　　　　　　　　　　八十八年度判字第三三二號
　　原　　　告　甲○○
　　被　　　告　財政部高雄市國稅局
右當事人間因贈與稅事件，原告不服行政院中華民國八十七年一月十三日台八十七訴
字第○一七六五號再訴願決定，提起行政訴訟。本院判決如左︰
　　主  文
原告之訴駁回。
　　事  實
緣被繼承人陳連台於民國八十年一月二十九日死亡，其配偶陳侯宿代表繼承人等於八
十年十月九日辦理遺產稅申報；嗣被告查核遺產稅時，查獲被繼承人生前分別於八十
年一月七日及同年一月十五日向高雄市第一信用合作社（以下稱一信）大順分社貸得
之款項分別為新台幣（以下同）四○○萬元及九○○萬元，均於撥款之日旋即由其伍
子甲○○即原告提領，乃依遺產及贈與稅法第四條規定，認該筆款項乃被繼承人對原
告之贈與，核定贈與總額一、三○○萬元，贈與稅額三、○二三、七五○元，因被繼
承人陳連台已死亡，乃以其繼承人即原告、陳侯宿、陳春英、陳慶和、陳慶雄、陳增
華及陳金樹七人為贈與稅納稅義務人，發單課徵贈與稅。原告不服，申請復查，未獲
變更，原告仍表不服，提起訴願、再訴願，遞遭決定駁回，遂提起行政訴訟，茲摘
兩造訴辯意旨於次：
原告起訴意旨略謂︰一、按犯罪事實應依證據認之，無證據不得推定其犯罪事實；不
能證明被告犯罪或其行為不罰者，應諭知無罪之判決。刑事訴訟法第一百五十四條、
第三百零一條第二項訂有明文。又認定不利於被告之事實，須依積極證據，苟積極證
據不足為不利於被告犯罪事實之認定時，即應為有利於被告之認定，更不必有何有利
之證據。原處分、訴願及再訴願決定以「依高雄醫學院附設中和紀念醫院病歷摘要表
記載（證物四），陳連台最後一次於七十九年十二月十七日因肝硬化，肝癌入院，至
八十年一月二十九日出院前均未離開，住院期間病況日益嚴重，且下肢癱瘓，不可能
自行處理所貸款項」為由，逕行推定所代領現金為被繼承人對原告之贈與，洵與刑事
訴訟對不利於被告之犯罪事實認定，須依積極事證之原則相悖。二、遺產及贈與稅法
施行細則第十三條規定，被繼承人死亡前因重病無法處理事務期間舉債、出售財產或
提領存款，而其繼承人對該項借款、價金或存款不能證明其用途者，該項借款、價金
或存款，仍應列入遺產課稅。其規定以被繼承人重病無法處理事務。查被繼承人陳連
台在八十年十二月十七日依病歷記載因肝硬化入院，但在住院期間長達一個月，並不
表示其間陳連台全無意思表示能力（病歷表所載之事項，並未損及腦部），縱使下肢
癱瘓，只要頭腦清醒，嘴巴能講話，耳能聽，誰說不能自行處理事務，猶如小兒麻痺
患者，下肢癱瘓，行動不便，法律不能推定他們不能處理事務。因此，被告以陳連台
住院期間，籠統概稱陳連台不可能自行處理所貸款項，逕行認定贈與子女，請問被告
「不可能」之推定是依據什麼學理，查審人員之主觀，即為證據乎﹖三、按陳連台於
八十年元月七日及十五日向一信貸款，囑子提領，距其死亡日（八十年元月二十九日
）達十四天或二十二天以上。領款後已交給陳連台本人收受，陳連台根本沒有要把此
款送給子女之意思，而他的子女也沒有得到此一千三百萬元之資金。被告並沒其他積
極事證，證明子女確有受益，就臆斷屬生前贈與子女，顯與贈與稅法贈與行為規定明
文不合。綜上說明，被告以主觀方式，臆稱陳連台肝病住院，下肢癱瘓，即為無法處
理自身事務，其判定並無依據，復未查明資金流向，子女是否受益，即指稱贈與子女
現金，與贈與稅課徵原則不合。一再訴願決定不察，率加維持，令人難服，為此訴請
撤銷一再訴願決定及原處分等語。
被告答辯意旨略謂︰一、被繼承人陳連台生前分別於八十年一月七日及同年一月十五
日向一信大順分社貸款四○○萬元及九○○萬元存入其於該分社活儲0000000
號帳戶，該等款項旋於是日由被繼承人伍子甲○○即原告提領，此有附一信擔保放
款明細分戶卡、存款明細分類帳及一次提領現鈔新台幣壹佰萬元以上客戶名單備查簿
影本可稽。原告雖主張已將系爭現金交付予被繼承人，惟依高雄醫學院附設中和紀念
醫院病歷摘要表記載，陳連台最後一次於七十九年十二月十七日因肝硬化、肝癌入院
，至八十年一月二十九日出院前均未離開，住院期間病況日益嚴重，且下肢癱瘓。查
被繼承人隻身在醫院尚須他人照料（此有原告八十五年六月十一日在被告法務科談話
紀錄稱被繼承人住院期間曾僱用特別看護照顧可稽），非但無法自行貸款，亦不可能
自行處理所貸款項，原告竟稱將現金交付陳連台，顯不合常理，且並未能提供相關證
明以實其說，所訴自無足採。被告認是筆現金乃被繼承人對原告之贈與，揆諸首揭規
定，並無不合。嗣因被繼承人陳連台已死亡，乃以其繼承人即原告、陳侯宿、陳春英
、陳慶和、陳慶雄、陳增華及陳金樹等七人為贈與稅納稅義務人，發單課徵贈與稅，
亦無不合，請予維持。二、至原告舉遺產及贈與稅法施行細則第十三條規定，訴稱系
爭貸款係由被繼承人於住院期間自行處理云云，查該貸款之借款用途為商業週轉金，
係於七十九年八月十七日提供不動產設定二、二八○萬元抵押，經詢據該信合社承辦
員表示借款人於實際借款時，需填放款申請書再次申請撥放款之金額，並於同日將放
款轉入借款人帳戶，則系爭貸款一、三○○萬元依該信合社上開放款程序，應係於貸
放日始提出放款申請，則原告於本案訴願時所稱系爭貸款無須再辦貸款手續乙詞顯與
事實不符。又查系爭款項分別為四○○萬元及九○○萬元，果如原告所稱交由行動不
便之被繼承人於普通病房之病床上自行處理，就事理之於常識者而論，於病床上處理
一、三○○萬元現鈔，竟無一繼承人在旁照料及協助，而放心任由行動不便且病重之
被繼承人將此鉅款交付予未知之人，其誰能信。而系爭款項確由原告於被繼承人住院
期間領取，為原告所自承，則原告既未能提出已將系爭款項交由被繼承人自行處理之
證據資料供核，依鈞院三十六年判字第十六號判例，當事人主張事實須負舉證責任，
倘其所提出之證據不足為主張事實之證明，自不能認其主張之事實為真實，是所訴不
足採。又遺產及贈與稅法施行細則第十三條規定者為被繼承人重病無法處理事務期間
舉債、提款等，其繼承人對該借款、存款等不能證明用途者，應列入遺產課稅。而本
案贈與之核課並非依據上開法令，係緣於原告有受贈系爭款項之事實，非因認定被繼
承人有於重病無法處理事務期間提領存款之情形，原告舉上開法令辯駁應係誤解被告
原核定核課系爭贈與之依據，併此辯明。三、結論：基上論結，本件訴訟並無理由，
請予駁回等語。
　　理  由
按凡經常居住中華民國境內之中華民國國民，就其在中華民國境內或境外之財產為贈
與者，應依法課徵贈與稅。所稱贈與，指財產所有人以自己之財產無償給與他人，經
他人允受而生效力之行為，為行為時遺產及贈與稅法第三條第一項及第四條第二項所
規定。又被繼承人死亡前三年內之贈與應併課遺產稅者，如該項贈與至繼承發生日止
，稽徵機關尚未發單課徵時，應先以繼承人為納稅義務人開徵贈與稅，再依遺產及贈
與稅法第十五條及第十一條第二項規定辦理，惟該項贈與稅不得再自遺產總額中扣除
，復為財政部八十一年六月三十日台財稅字第八一一六六九三九三號函釋有案。本件
被繼承人陳連台於八十年一月二十九日死亡，被告查核遺產稅時，查獲其生前於八十
年一月七日及同年一月十五日向一信大順分社貸得之款項分別為四○○萬元及九○○
萬元，均於撥款之日旋即由其伍子甲○○即原告提領，被告原核定依遺產及贈與稅法
第四條規定，認該筆款項乃被繼承人對原告之贈與，核定贈與總額一、三○○萬元，
贈與稅額三、○二三、七五○元，因被繼承人陳連台已死亡，乃以其繼承人即原告、
陳侯宿、陳春英、陳慶和、陳慶雄、陳增華及陳金樹等七人為贈與稅納稅義務人，發
單課徵贈與稅，原告不服，經申請復查結果，未獲變更，乃循序提起本件行政訴訟，
主張如前揭事實欄所載。經查：(一)被繼承人陳連台生前分別於八十年一月七日及同年
一月十五日向一信大順分社貸款四、○○○、○○○元及九、○○○、○○○元存入
其名下該分社活儲0000000號帳戶，旋即由原告領取，有附一信擔保放款明
細分戶卡、存款明細分類帳及一次提領現鈔新台幣臺佰萬元以上客戶名單備查簿影本
可稽。原告雖主張其已將系爭款項交付被繼承人云云。惟依原處分所附之高雄醫學
院附設中和紀念醫院病歷摘要表記載，陳連台最後一次於七十九年十二月十七日因肝
硬化、肝癌入院，至八十年一月二十九日出院前均未離開，住院期間病況日益嚴重，
且下肢癱瘓，不可能自行處理所貸款項，高達一千三百萬元之巨額現金，而原告主張
其將該巨額現金交付陳連台云云，並未舉證以實其說，則其該部分主張，自尚不足採
。(二)原告之另案遺產及贈與稅法事件，被繼承人陳連台於八十年一月二十九日死亡，
由陳侯宿、陳春英、陳慶和、陳慶雄、陳增華、陳金樹及原告共同繼承，並由陳侯宿
代表於八十年十月九日辦理遺產稅申報。被告以其漏未將被繼承人死亡前三年內之贈
與原告現金一三、七○○、○○○元、高雄市第一信用合作社（以下簡稱一信）支票
存款九十八元及華南商業銀行高雄博愛分行活儲存款一三四元，共計一三、七○○、
二三二元併入遺產申報，致逃漏遺產稅二、四三五、七五一元，乃依行為時遺產及贈
與稅法第四十五條規定，處原告及陳侯宿等人一倍之罰鍰二、四三五、七○○元。原
告不服，申經復查結果，准予追減罰鍰一八五、七○○元。原告就贈與現金九○○萬
元及四○○萬元部分仍未甘服，提起訴願、再訴願，遞遭駁回，乃提起另案行政訴訟
，業經本院另案以八十七年度判字第一八四三號判決駁回其該訴確定在案。(三)被繼承
人生前將向一信貸得之款項由原告領取，核屬遺產及贈與稅法第四條第二項規定之贈
與，與同法第五條無，自無財政部七十六年台財稅字第七五七一七一六號函通知申
報規定之適用；又系爭貸款之用途為商業週轉金，係於七十九年八月十七日提供不動
產設定二二、八○○、○○○元抵押，借款人於實際借款時仍須填寫放款申請書再次
申請撥放款之金額，並於同日將放款轉入借款人帳戶，有原處分所附八十六年一月
八日一信承辦人員電話摘要紀錄可稽，並非如原告所主張無須再辦理貸款手續本件被
繼承人既於生前將系爭款項交由原告領取，有一信一次提領現鈔新台幣臺佰萬元以上
客戶名單備查簿影本附原處分可稽，且為原告所不爭執，而原告未能舉證以證明其
所主張其已將系爭款項交由被繼承人自行處理之事實，從而被告認定被繼承人對原告
贈與系爭款項自非無據，尚不得謂為臆斷。揆諸首揭規定及說明，原處分（復查決定
）尚無違誤。綜上所述，原告所訴，核無可採，一再訴願決定，遞予維持原處分，均
無不合，原告起訴意旨，難謂有理，應予駁回。
據上論結，本件原告之訴為無理由，爰依行政訴訟法第二十六條後段，判決如主文。
中    華    民    國     八十八      年      二      月      十一       日
                    行 政 法 院 第 五 庭
                                審 判 長 評  事      廖  政  雄
                                         評  事      趙  永  康
                                         評  事      沈  水  元
                                         評  事      林  清  祥
                                         評  事      劉  鑫  楨
右  正  本  證  明  與  原  本  無  異
                                         法院書記官  彭  秀  玲
中    華    民    國     八十八      年      二      月      十二       日
